---
title: "Joana Ziehlsdorff"
format: html
editor: visual
---

## Entendendo o Gráfico do IGP-M

O IGP-M, ou Índice Geral de Preços - Mercado, é um indicador muito importante no Brasil que mostra como os preços de vários produtos e serviços mudam ao longo do tempo. Ele é usado, por exemplo, para reajustar o valor do aluguel, tarifas e contratos, acompanhando a inflação.

No gráfico, podemos ver a evolução do IGP-M durante vários anos. A área azul clara mostra o quanto o índice foi aumentando ou diminuindo, e a linha azul escura acompanha essa mudança com mais detalhe.

Um ponto vermelho no gráfico indica o valor mais alto que o índice atingiu no período — é o “pico” da inflação. Esse momento geralmente acontece quando os preços sobem bastante, devido a situações como aumento dos custos, crises econômicas ou mudanças na economia.

Também temos um ponto verde, que mostra o valor mais baixo do índice, indicando períodos em que os preços subiram pouco ou até caíram.

Analisando esse gráfico, conseguimos entender melhor quando a inflação foi maior ou menor no país, o que ajuda as pessoas e empresas a se prepararem para esses momentos. Além disso, essa informação é importante para quem faz contratos que dependem do reajuste do IGP-M, garantindo que os valores estejam sempre atualizados com a realidade econômica.

```{r setup, include=FALSE}
# Carregar os pacotes
library(GetBCBData)
library(tidyverse)
```

```{r}
#| include: false
# Definir o ID da série 7495 (IPCA mensal)
my.id <- c(serie_188 = 188)

# Obter os dados da série
df.bcb <- gbcbd_get_series(
  id = my.id,
  first.date = '2000-01-01',
  last.date = Sys.Date(),
  format.data = 'long',
  use.memoise = TRUE,
  cache.path = tempdir(),
  do.parallel = FALSE
)
```

```{r}
#| echo: false
#| message: false
#| warning: false

# Elibrary(ggplot2)
library(dplyr)
library(scales)

# Encontrar o ponto máximo e mínimo
pico <- df.bcb %>% filter(value == max(value))
valemin <- df.bcb %>% filter(value == min(value))

ggplot(df.bcb, aes(x = ref.date, y = value)) +
  geom_area(aes(fill = value), alpha = 0.6) +  # área com preenchimento gradual
  scale_fill_gradient(low = "#a6cee3", high = "#1f77b4", guide = "none") +
  geom_line(color = "#08306b", size = 1.5, lineend = "round", alpha = 0.85) +
  geom_point(data = pico, aes(x = ref.date, y = value), color = "#de2d26", size = 4) +
  geom_point(data = valemin, aes(x = ref.date, y = value), color = "#238b45", size = 4) +
  geom_label(
    data = pico,
    aes(label = paste0("Pico: ", round(value, 2))),
    fill = alpha("white", 0.75),
    color = "#de2d26",
    fontface = "bold",
    size = 4,
    vjust = -1.2,
    label.size = NA
  ) +
  geom_label(
    data = valemin,
    aes(label = paste0("Mínimo: ", round(value, 2))),
    fill = alpha("white", 0.75),
    color = "#238b45",
    fontface = "bold",
    size = 4,
    vjust = 1.2,
    label.size = NA
  ) +
  scale_y_continuous(
    labels = label_number(big.mark = ".", decimal.mark = ","),
    breaks = pretty(df.bcb$value, n = 7)
  ) +
  labs(
    title = "Série Histórica IGP-M - Banco Central (188)",
    subtitle = paste0(format(min(df.bcb$ref.date), "%Y"), " até ", format(max(df.bcb$ref.date), "%Y")),
    x = "Ano",
    y = "Valor da Série (IGP-M)",
    caption = "Fonte: Banco Central do Brasil"
  ) +
  theme_minimal(base_family = "Arial") +
  theme(
    plot.title = element_text(size = 20, face = "bold", color = "#08306b"),
    plot.subtitle = element_text(size = 14, margin = margin(b = 15), color = "#555555"),
    plot.caption = element_text(size = 10, color = "#666666"),
    axis.title = element_text(size = 12, face = "bold"),
    axis.text = element_text(size = 10),
    panel.grid.major.y = element_line(color = "gray80", linetype = "dotted"),
    panel.grid.minor = element_blank(),
    panel.grid.major.x = element_blank()
  )
```
