---
title: "Joana Ziehlsdorff"
format: html
editor: visual
---

```{r}
#| label: load-packages
#| include: false

library(tidyverse)
library(WDI)

options(scipen = 999) # REMOVER A NOT. CIENT.
# DADOS EM PAINEL
eletdadospainel <- WDI(country = 'all',
              indicator = 'EG.ELC.ACCS.ZS')

paises <- c('BR', 'US')

eletbrus <- WDI(country = paises,
                  indicator = 'EG.ELC.ACCS.ZS')

# CORTE TRANSVERSAL
elettransversal <- WDI(country = 'all',
                  indicator = 'EG.ELC.ACCS.ZS',
                  start = 2021, end = 2021)

# SÉRIE TEMPORAL
elettemporalbr <- WDI(country = 'BR',
                indicator = 'EG.ELC.ACCS.ZS')
```

## VARIÁVEL

Neste projeto, foi escolhida a variável que se refere ao acesso da população à eletricidade. Apesar de ser um assunto pouco comentado atualmente, é perceptível, pela análise dos gráficos, que existem ainda nos dias atuais países que não possuem acesso a algo que deveria ser indispensável para toda a população ao redor do mundo.

O indicador utilizado cita os seus dados em porcentagem (%) e os tabela em um período anual. O Banco de Dados Global de Eletrificação (GED) do Banco Mundial compila dados de pesquisas domiciliares representativas em nível nacional e, ocasionalmente, dados censitários, de fontes que remontam desde 1990, portanto o próprio indicador foi localizado por mim através do banco de dados mundial, "World Development Indicators", que centraliza em seu site os mais diversos indicadores sobre diferentes assuntos.

## GRÁFICO DE DADOS EM PAINEL

É notório, à partir da análise do gráfico, que a partir dos anos 2000 a maior parte dos países possuí uma estatística que em geral se aproxima muito dos 100% (dados destacados em azul representando os países), entretanto, ainda é visível que existem países que infelizmente estão abaixo dos 50%, o que é intrigante, já que fica difícil de se imaginar de que forma metade da população de um país inteiro consegue sobreviver sem acesso a energia elétrica durante os dias atuais.

Fica evidente que a maior parte dos países teve um crescimento estável e robusto à partir da década de 90, mas algo que pode-se notar no início do período relatado, é a disparidade entre os países em si. Já que em uma mesma década existiam Estados com quase ou mais de 80% da população com acesso e outros com nem 30%.

Agora relatando o que foi apresentado sobre o Brasil (dados detacados em vermelho), o gráfico com os dados em painel não traz uma boa visualização sobre as suas etatísticas, porém o argumento de que o crescimento foi robusto e estável para a maior parte do mundo se adequa ao Brasil também, já que o mesmo teve um rendimento considerável nesse setor.

```{r}
#| label: graficodadosempainel
#| warning: false
#| echo: false

# Primeiro, filtramos os dados a partir de 1990
eletdadospainel_filtrado <- eletdadospainel %>%
  filter(year >= 1990)

# Criamos o gráfico
ggplot(eletdadospainel_filtrado, 
       aes(x = year, y = EG.ELC.ACCS.ZS, group = country)) +
  
  # Dados dos outros países em azul e pontilhados
  geom_line(data = filter(eletdadospainel_filtrado, country != "Brazil"),
            color = "blue", linetype = "dotted", alpha = 0.5) +

  # Dados do Brasil em vermelho e linha contínua
  geom_line(data = filter(eletdadospainel_filtrado, country == "Brazil"),
            color = "red", size = 1.2) +
  
  # Títulos e rótulos
  labs(
    title = "Acesso à eletricidade (% da população)",
    x = "Ano",
    y = "Acesso à eletricidade (% da população)"
  ) +
  
  # Tema moderno e minimalista
  theme_minimal() +
  theme(
    plot.title = element_text(size = 14, face = "bold"),
    axis.title = element_text(size = 12)
  )
```

## GRÁFICO DE DADOS DE CORTE TRANSVERSAL

A análise dos dados de corte transversal não trás uma analíse muito diferente das dos dados em painel, entretanto, neste modelo é destacado apenas um ano, que em questão é 2021. Com isso, pode-se notar de uma maneira mais clara que ainda existe uma disparidade em relação ao acesso a eletricidade com alguns países, que infelizmente ainda possuem menos de 50% da população com acesso a energia elétrica.

Isso pode nos retratar que mesmo com o crescimento mundial nesse setor sendo consistente e estável, existem setores que devem ser mais explorados para melhorar essas estatísticas e trazer uma maior igualdade em relação a esse tópico. Além disso, observando o Brasil fica evidente que nós tivemos um sucesso nesse setor, ja que em 2021 a maior parte da nossa população felizmente possuí o acesso adequado. Portanto, fazendo uma relação com os dados apresentados no gráfico anterior, é possível concluir que as políticas adotadas na área em meados dos anos 90 e 2000 foram muito eficazes.

```{r}
#| label: graficocortetransversal 
#| warning: false 
#| echo: false  

# Filtrar apenas o ano de 2021
elettransversal_2021 <- elettransversal %>%
  filter(year == 2021)

# Criar o gráfico
ggplot(elettransversal_2021, aes(x = year, y = EG.ELC.ACCS.ZS, group = country)) +
  
  # Pontos de todos os países
  geom_point(color = "blue", alpha = 0.5) +
  
  # Destacar o Brasil em vermelho com linha (apesar de ser 1 ponto, para efeito visual)
  geom_point(data = filter(elettransversal_2021, country == "Brazil"),
             color = "red", size = 2) +
  geom_line(data = filter(elettransversal_2021, country == "Brazil"),
            aes(group = country), color = "red", size = 0.5) +

  # Títulos e rótulos
  labs(
    title = "Acesso à eletricidade em 2021 (% da população)",
    x = "Ano",
    y = "Acesso à eletricidade (% da população)"
  ) +

  # Limitar eixo x ao ano de 2021
  scale_x_continuous(breaks = 2021) +

  # Tema moderno e minimalista
  theme_minimal() +
  theme(
    plot.title = element_text(size = 14, face = "bold"),
    axis.title = element_text(size = 12)
  )
```

## GRÁFICO DE DADOS DE SÉRIE TEMPORAL

Neste modelo fica muito mais fácil a identificação dos dados do Brasil, já que os mesmos foram isolados, consequentemente causando uma melhor visuaização. Com isso, podemos perceber o que ja foi citado na análise dos últimos dois moldes, de que o país teve um crescimento consistente e estável nesse setor. E além desse detalhe, fica claro que nunca se teve um retorno na taxa de acesso ao recurso, o que mostra que a população, mesmo crescendo, continuou mantendo o seu acesso, apesar dos diversos problemas econômicos e políticos no períódo, como a pandemia no próprio ano de 2019.

Portanto, como dito anteriormente, é evidente que foram colhidos bons frutos nessa área sobre decisões que foram tomadas ainda no século passado, garantindo assim o conforto e sobretudo o direito básico de ter acesso a energia elétrica para a maior parte das famílias do país. Entretando, vale ressaltar que mesmo assim o assunto sempre deve ser revisado, já que ainda, sem sombra de dúvidas, existem pessoas vivendo em uma situação degradante.

```{r}
#| label: graficoserietemporal 
#| warning: false  
#| echo: false    

# Filtrar os dados a partir de 1990
elettemporalbr_filtrado <- elettemporalbr %>%
  filter(year >= 1990)

# Criar o gráfico com estilo moderno e minimalista
ggplot(elettemporalbr_filtrado, 
       aes(x = year, y = EG.ELC.ACCS.ZS)) +
  geom_line(color = "red", size = 1.2) +
  labs(
    title = "Acesso à eletricidade no Brasil (% da população)",
    x = "Ano",
    y = "Acesso à eletricidade (% da população)"
  ) +
  theme_minimal() +
  theme(
    plot.title = element_text(size = 14, face = "bold"),
    axis.title = element_text(size = 12)
  )
```
